臺灣臺北地方法院刑事判決　　　　　　　 93年度訴字第994號
公　訴　人　臺灣臺北地方法院檢察署檢察官
被　　　告　戊○
選任辯護人　徐玉蘭律師
被　　　告　壬○○
選任辯護人　林憲同律師
上列被告等因偽造文書案件，經檢察官提起公訴（91年度偵續字
第493號），本院判決如下：
    主    文
戊○、壬○○均無罪。
    理    由
一、公訴意旨略以：被告戊○係設於臺北市大安區○○○路○段
    三八○號十樓之麥瑟半導體股份有限公司（下稱麥瑟公司）
    董事長，告訴人甲○○係該公司前任董事長，麥瑟公司於民
    國九十年十月五日改選被告戊○為董事長，附帶決議儘速向
    主管機關辦理相關變更登記，並當場將麥瑟公司及告訴人甲○○名義之支票印章大、小章各一顆，麥瑟公司印鑑大章一
    顆交付予新任董事長即被告戊○保管、使用。惟事後因故遲
    至九十年十一月八日始申請辦理變更登記，期間被告戊○為
    免除其本人擔負契約責任，使告訴人甲○○承擔此責任，竟
    與被告即時任董事長特別助理之壬○○共同基於偽造文書之
    犯意聯絡，未經告訴人甲○○授權，於九十年十一月一日、
    二日，在麥瑟公司中壢市工廠內，在被告戊○之指示下，由
    被告壬○○取用告訴人甲○○原先作為麥瑟公司公告行文及
    一般證明用途之小章，盜蓋於麥瑟公司之ＤＶＤ零組件授權
    書、買賣讓渡書、切結書及合議書上，並將上開私文書交予
    台富公司之張寶連而行使之，以換回麥瑟公司先前質押在台
    富公司之支票；繼之於九十年十一、十二月間，在與板信商
    業銀行股份有限公司（下稱板信銀行）簽訂金額新臺幣三千
    萬元之短期借貸展期契約，及與華南商業銀行股份有限公司
    （下稱華南銀行）簽訂金額分別為英鎊四萬元與日幣五百四
    十萬元之短期借貸時，在被告戊○指示下，未經告訴人甲○○同意，由被告壬○○將上開支票印章大、小章，蓋於契約
    書之立約人欄位，並盜蓋告訴人甲○○名義之支票小章於連
    帶保證人欄位，使告訴人甲○○擔負契約保證人責任，再由
    被告壬○○於前開三份契約書上另闢董事長欄位提供被告戊○填寫，使被告戊○個人得以免除契約責任，均足生損害於
    告訴人甲○○。因認被告二人涉嫌共犯刑法第二百十六條之
    行使第二百十條之偽造私文書罪等語。
二、按犯罪事實應依證據認定之，無證據不得認定犯罪事實；不
    能證明被告犯罪者，應諭知無罪判決，刑事訴訟法第一百五
    十四條第二項、第三百零一條第一項分別定有明文。次按事
    實之認定，應憑證據，如未能發現確實之證據，或證據不足
    以證明，自不能以推測或擬制之方法，以為裁判基礎；再犯
    罪事實所憑之證據，無論係直接證據或間接證據，其為訴訟
    上之證明，須於一般人均不致有所懷疑而得確信為真實之程
    度，始得據為有罪之認定，倘其證明尚未達此程度而尚有合
    理之懷疑存在時，本諸無罪推定原則，自應為被告無罪之諭
    知；又被告否認犯罪事實所持辯解縱使不能成立，除非有確
    實證據足以證明對於被告犯罪已無合理之懷疑外，不能遽為
    有罪之認定；刑事訴訟法規定被告有緘默權，被告基於不自
    證己罪原則，既無供述之義務，亦不負自證清白之責任，不
    能因被告未能提出證據資料證明其無罪，或對於被訴之犯罪
    事實不置可否，即認定其有罪，最高法院著有九十二年度台
    上字第二五七○號判決可資參考。從而，認定被告有罪之證
    據，定需達到使事實審審判之法官有「確信」之心證時（即
    英美法上Ｂｅｙｏｎｄ  ａ  ｒｅａｓｏｎａｂｌｅ  ｄｏ
    ｕｂｔ），方得為被告有罪之判斷，若依負追訴犯罪職責之
    檢察官所提出之證據，尚無法使事實審法官有此程度之心證
    時，因法院僅有調查而無蒐集證據之義務（最高法院九十一
    年度台上字第五八四六號判決參照），且檢察官於訴訟上應
    負提出證據及說服之實質舉證責任，倘現存卷內證據尚未達
    有罪程度之確信時，自應為有利於被告之認定，最高法院亦
    著有九十二年台上字第一二八號判例可資參照。
三、本件檢察官認被告二人涉嫌共犯刑法第二百十六條之行使第
    二百十條之偽造私文書罪，無非係以告訴人之指訴、證人己○○、癸○○、子○○、辛○○之證述、麥瑟公司九十年十
    月五日董事會議紀錄、麥瑟公司之ＤＶＤ零組件授權書、買
    賣讓渡書、切結書及合議書、告訴人九十年十一月七日聲明
    書、用印聲明書、板信銀行短期借貸展期契約書及華南銀行
    短期借貸增補契約書為其依據。訊據被告二人對於有於上揭
    時地使用告訴人之印章並蓋用於前述文件上一情固均予承認
    ，惟均堅詞否認有何公訴人所指行使偽造私文書之犯行。被
    告戊○辯稱：有關出售ＤＶＤ之部分，原本即係告訴人擅自
    從廣祥公司買入，且依循九十年九月八日之臨時董事會決議
    及九十年十月二十五日告訴人親筆信函與電話溝通，並未違
    背告訴人之自由意思決定，伊無何犯意可言；另有關板信銀
    行及華南銀行部分，告訴人本即為該等貸款之連帶保證人，
    故在銀行貸款展期時，告訴人當然應該繼續保證，自不生損
    害於告訴人。被告壬○○則辯以所有印章之用印程序均是經
    過麥瑟公司之同意之後始為用印，並無擅自使用告訴人印章
    之情；而在所有作業之程序中，並沒有任何主管告以被告戊○要擔任保證人，其只是依照董事會會議紀錄來作而已等語
    。
四、經查：
  (一)就被告二人被訴盜蓋告訴人印章於麥瑟公司之ＤＶＤ零組件
    授權書、買賣讓渡書、切結書及合議書上，並將上開私文書
    交予台富公司之張寶連而行使部分：
  1.本件告訴人前係麥瑟公司董事長，並於九十年十月五日麥瑟
    公司董事會會議中，提出經乙○○見證內容為：「立聲明書
    人甲○○於茲聲明自即日起，辭去麥瑟半導體股份有限公司
    董事長一職，並對本人於擔任麥瑟半導體股份有限公司董事
    長期間，以公司名義所簽發之所有（包含現在及過去已發生
    尚未清償者）借款、抵押、質借、墊款、票據、背書、保證
    及其他有關債務等，另包含其利息、遲延利息、違約金、損
    害賠償及有關履行前述債務所需之一切費用，願與麥瑟半導
    體股份有限公司連帶負全部清償責任，直至清償完畢之日止
    ，絕不主張任何抗辯」之聲明書一紙，並當場交出麥瑟公司
    支票印章大小章、麥瑟公司印鑑大章各一顆等情，此分據證
    人乙○○、證人即告訴人甲○○於本院審理中證述明確（分
    見本院九十四年三月二十九日審判筆錄第十一頁至第十三頁
    、九十四年五月三日審判筆錄第七頁至第十頁），並有聲明
    書及麥瑟公司九十年十月份董事會議事錄一份在卷可稽（見
    臺灣臺北地方法院檢察署九十一年度偵續字第四九三號卷第
    十八頁至第二十一頁、第三十一頁），此情已足認定。而被
    告二人亦確有蓋用告訴人前述所交予麥瑟公司之其支票小章
    於麥瑟公司之ＤＶＤ零組件授權書、買賣讓渡書、切結書及
    合議書上，並將上開私文書交予台富公司之張寶連等情，亦
    有麥瑟公司之ＤＶＤ零組件授權書、買賣讓渡書、切結書及
    合議書上各一份在卷可稽（見前揭偵續字第四九三號卷第二
    十三頁至第二十六頁），被告二人對此亦予承認（分見被告
    戊○九十四年五月十日刑事辯論意旨狀及被告壬○○九十四
    年五月九日刑事第一審辯論意旨狀），此情復足認定。
  2.公訴人雖認被告二人於前述文件上蓋用告訴人所留存之印章
    （即前述支票小章）並持以行使，係犯行使偽造文書罪等語
    。惟本件麥瑟公司之ＤＶＤ零組件等物，原即係由告訴人在
    處理一情，業據證人即華泰電子公司副總經理（華泰電子公
    司原係麥瑟公司之投資股東，並在麥瑟公司有一席之董事代
    表）乙○○於本院審理中證述明確（見本院九十四年三月二
    十九日審判筆錄第七頁），證人即告訴人亦證稱其先前在擔
    任麥瑟公司董事長時，有處理麥瑟公司ＤＶＤ零組件等情（
    見本院九十四年五月三日審判筆錄第二十八頁），復有告訴
    人與鼎天電子產業有限公司所簽具之策略聯盟合作契約書一
    紙在卷可參（見前揭偵續字第四九三號卷第一五七頁至第一
    五八頁），是本件告訴人確實有於解除麥瑟公司董事長職務
    一職前，處理有關麥瑟公司ＤＶＤ零組件之情，此情已足認
    定；至於告訴人於解除麥瑟公司董事長職務後，亦有於九十
    年十月二十五日傳真文件至被告戊○處，向被告戊○告知有
    關ＤＶＤ零組件部分，正在推動四川鼎天科技及西湖電子公
    司購買中，此有傳真函及其附件一份在卷可稽（見前揭偵續
    字第四九三號卷第一五九頁至第一六四頁），此情同足認定
    。且告訴人擔任麥瑟公司董事長之際，已有向台富公司借款
    並開立支票，當時之所以要將麥瑟公司ＤＶＤ零組件出售予
    台富公司，主要之原因係為欲取回告訴人交付予台富公司之
    支票，請台富公司不要軋票以避免跳票等情，復據證人即麥
    瑟公司副總經理丙○於本院審理中證述明確（見本院九十四
    年三月二十九日審判筆錄第十八頁至第二十五頁），此情復
    堪認定。
  3.是由前所述，當時被告二人雖確有將告訴人所留存於麥瑟公
    司之印章蓋用於前述麥瑟公司之ＤＶＤ零組件授權書、買賣
    讓渡書、切結書及合議書上，並將上開私文書交予台富公司
    之張寶連而行使之。惟如前述，當時告訴人於九十年十月五
    日麥瑟公司董事會會議中所提出之聲明書中，已載明告訴人
    願意就先前其任職麥瑟公司董事長期間之債務，與麥瑟公司
    負連帶清償責任，而告訴人亦如前述確實曾負責麥瑟公司Ｄ
    ＶＤ零組件之業務，參以被告二人將麥瑟公司ＤＶＤ零組件
    出售予台富公司，主要之目的係為取回在告訴人任麥瑟公司
    董事長期間所開立予台富公司之支票以避免跳票；佐以證人
    即告訴人亦於本院審理中自承其於九十年十一月一日至同月
    二日間，係至國外出差，且並未將出差之情告知被告戊○等
    情（見本院九十四年五月三日審判筆錄第二十七頁），客觀
    上告訴人既不在國內，亦難要求被告二人先告以告訴人此情
    。再徵諸被告戊○於九十年十一月五日之麥瑟公司董事會中
    ，已提出有關台富公司之借款問題，因為麥瑟公司積欠台富
    公司款項，故為免麥瑟公司跳票及損害麥瑟公司與私人切結
    保證，並獲取一個月之轉圜期間，乃由麥瑟公司董事會追認
    ：「決議同意追認ＤＶＤ零組件比照ＣＤ—Ｒ設備模式讓渡
    台富公司，讓渡額為八百九十萬元，台富公司可以自行銷售
    此批ＤＶＤ零組件，以支付日前積欠的五百四十萬元利息及
    二百七十萬元十一月份利息，如此可爭取一個月的時間。並
    授權予董事甲○○先生與董事曾鐘霆女士，協助台富公司比
    照ＣＤ—Ｒ設備借款模式，追簽ＤＶＤ零組件買賣讓渡書」
    等，將此情告知麥瑟公司董事會，此有麥瑟公司九十年十一
    月五日董事會議記錄一份在卷可參（見臺灣臺北地方法院檢
    察署九十一年度他字第三六八七號卷證物五），足認被告二
    人當時主觀上應確係認為此乃告訴人擔任董事長期間所負債
    務，自應由告訴人負責，而渠等所為只是將此事明確劃歸告
    訴人處理並避免麥瑟公司因跳票產生危機而已，並無偽造文
    書之主觀犯意。故縱使被告二人此部分所為，於情理上甚為
    不當，亦不夠尊重告訴人，然被告二人主觀上既無偽造文書
    之犯意，自難認渠等行為該當於刑法上之行使偽造私文書罪
    。
  (二)就被告二人被訴在與板信銀行及華南銀行辦理展期契約借貸
    契約時，盜蓋告訴人印章於連帶保證人欄位上部分：
  1.本件被告壬○○確有於前述板信銀行短期借貸展期契約，與
    華南銀行之短期借貸契約上蓋用告訴人之支票小章，時任麥
    瑟公司董事長之被告戊○亦知悉此情等，除據被告二人自承
    無誤外（分見本院卷第二宗被告戊○九十四年五月十日刑事
    辯論意旨狀第五頁），亦有板信銀行及華南銀行之借貸契約
    在卷可稽（華南銀行契約見臺灣臺北地方法院檢察署九十一
    年度偵續字第四九三號卷第八十二頁至第八十三頁；板信銀
    行契約見本院卷第一宗第一五五頁至第一五七頁），此情已
    足認定。
  2.又被告二人雖有於前揭契約上蓋用告訴人所留存之支票小章
    ，然查，麥瑟公司於九十年十一月十九日董監事會議中，就
    華南銀行及板信銀行前揭契約中保證人及新任董事長欄位部
    分，均議決同意續簽，以維護麥瑟公司之權益等，此有該次
    會議記錄一份在卷可稽（見前揭偵續字第四九三號卷第二五
    一頁至第二五二頁）；而該次會議內容中，告訴人亦表示願
    意承擔責任在契約上簽字等語，此有麥瑟公司九十一年十一
    月十九日會議錄音譯文一份在卷可參（見本院卷第一宗第二
    四三頁）；再參以如前所述，告訴人於九十年十月五日所提
    出之聲明書中，已載明對告訴人於擔任麥瑟半導體股份有限
    公司董事公司之借款等，均願負連帶賠償責任等（見前述聲
    明書），而本件不論板信銀行或華南銀行之契約，均屬展期
    契約，麥瑟公司與該二銀行之借貸關係早已成立於告訴人擔
    任董事長一職時。是在被告二人係依據麥瑟公司董事會會議
    決議，與告訴人原所提出聲明書表明願意就原先債務負責之
    情形下，被告二人將該等行為理解為告訴人自己所應負擔之
    債務，衡情尚非不可能，故尚難認被告二人有偽造文書之主
    觀犯意。
  3.又證人即時任職於板信銀行民生分行之癸○○於本院審理中
    ，已結證稱當時證人將該等契約交予告訴人對保簽名時，上
    面已經蓋有告訴人之印章，而告訴人原雖然表示不願意續保
    ，但是後來告訴人仍在本於其自由意志下簽名同意保證等語
    （見本院九十四年三月二十二日審判筆錄第二十三頁至第三
    十一頁）；證人即時任板信銀行民生分行放款經理之子○○
    ，亦同證稱被告壬○○將板信銀行前揭契約拿回麥瑟公司用
    印後，有拿給告訴人簽名對保。是足認就板信銀行契約部分
    ，被告訴人於簽名同意擔任保證人之前，即已知悉並看到契
    約上有蓋用其印章，此情已足認定。故倘被告二人確有偽造
    文書之犯意，衡情應不至於在知悉板信銀行之人員會將契約
    交予告訴人簽名之情形下，仍貿然為偽造之行為。且本件若
    該二銀行之展期契約不生效力，則即刻會發生債務清償之問
    題，對於原已任連帶保證人之告訴人而言，反而會更不利（
    蓋若簽署契約，則會延後到期日，告訴人亦無須立即面臨所
    需負之連帶保證責任），此亦同據證人即板信銀行之子○○
    及證人即時任華南銀行城東分行授信經辦人員之丁○○，於
    本院審理中結證屬實（分見本院九十四年三月二十二日審判
    筆錄第五十三頁、九十四年三月二十九日審判筆錄第四十四
    頁至第四十五頁），是簽署板信銀行及華南銀行前述二契約
    既對告訴人較為有利，亦難認對告訴人有何損害可言。
  4.綜上，就板信銀行及華南銀行之展期借貸契約部分，依卷內
    所存證據，尚難認被告二人有何偽造文書之主觀犯意，亦難
    認對告訴人有何生損害之可能，此部分已堪認定。
五、綜上所述，因檢察官於訴訟上應負提出證據及說服之實質舉
    證責任，倘現存卷內證據尚未達有罪程度之確信時，自應為
    有利於被告之認定（前揭最高法院九十二年台上字第一二八
    號判例）；且事實審法院法官，若欲對被告為有罪判決，定
    需積極之證據已足認定被告犯罪，始得為之。不得僅因懷疑
    被告辯解之真實性，在證據未達有罪心證之情形下，逕為被
    告有罪之認定（前揭最高法院著有九十二年度台上字第二五
    七○號判決參照）。本件依卷內資料，就被告二人被告有關
    ＤＶＤ零組件授權書等相關文件部分，尚難認被告二人有何
    偽造文書之主觀犯意；就有關銀行展期契約部分，除亦無法
    認定被告二人有何偽造文書之主觀犯意外，亦難認亦足對告
    訴人生何等損害；此外，復查無其他積極證據得為被告有罪
    之認定。揆之首開說明，即應為有利於被告二人之認定而為
    無罪之諭知。
據上論斷，應依刑事訴訟法第三百零一條第一項，判決如主文。
本案經檢察官庚○○到庭執行職務。
中　　華　　民　　國　　94　　年　　5 　　月　　31　　日
                  刑事第十四庭審判長法  官  吳靜怡
                                    法  官  王綽光
                                    法  官  吳冠霆
上正本證明與原本無異。
如不服本判決，應於判決送達後10日內向本院提出上訴狀（應抄
附繕本）。告訴人或被害人如對於本判決不服者，應具備理由請
求檢察官上訴，其上訴期間之計算係以檢察官收受判決正本之日
期為準。
                                    書記官  楊文祥
中　　華　　民　　國　　94　　年　　6　　 月 　　1　　日
